【裁判字號】    92,簡上,35
【裁判日期】    921105
【裁判案由】    確認本票債權不存在
【裁判全文】
臺灣嘉義地方法院民事判決  九十二年度簡上字第三五號
    上  訴  人  甲○○
    被上訴人    乙○○
    訴訟代理人  汪玉蓮律師
                楊瓊雅律師
                愛紳律師
右當事人間請求確認本票債權不存在事件，上訴人對於中華民國九十二年三月十七日
本院嘉義簡易庭九十一年度嘉簡字第九五八號第一審判決提起上訴，於九十二年十月
二十二日辯論終結，本院判決如左：
    主      文
原判決關於確認上訴人持有如附表所示之本票一張對被上訴人之本票債權不存在，於
超過新台幣壹萬貳仟伍佰元部分，暨訴訟費用之裁判均廢棄。
右廢棄部分，被上訴人在第一審之訴駁回。
其餘上訴駁回。
第一、二審訴訟費用由上訴人負擔百分之三，餘由被上訴人負擔。
    事      實
甲、上訴人方面：
  一、聲明：原判決廢棄，被上訴人在第一審之訴駁回。
  二、陳述：除與原審判決書所載者相同，茲予引用外，補稱：
      被上訴人於民國九十一年八月三十一日在嘉義縣中埔鄉○○村○○街二九巷三
      八弄四八號其所有之房屋內向上訴人借用新台幣（以下同）五十萬元，上訴人
      當場交付現金四十八萬七千五百元予被上訴人，被上訴人簽立如附表所示面額
      五十萬元之本票（下稱系爭本票）予上訴人，系爭本票係被上訴人親自簽名、
      捺指印，連同保管同意書、委託書、所有權狀一併交付予上訴人，上開房屋則
      是被上訴人出租予江瑞成，被上訴人是江瑞成之金主。被上訴人向上訴人借五
      十萬元，再轉借給江瑞成，才將中埔鄉○○段九一號土地所有權狀交給上訴人
      抵押。五十萬元係上訴人用自己的現金給的，有先扣掉一萬二千五百元的利息
      。
  三、證據：除援用原審之立證方法外，提出保管同意書、委託書、所有權狀為證，
      並聲請鑑定系爭本票之指印及簽名、訊問證人江瑞成。
乙、被上訴人方面：
  一、聲明：駁回上訴。
  二、陳述：除與原審判決書所載者相同，茲予引用外，補稱：
      否認於系爭本票及租賃契約書、保管同意書、委託書上簽名及捺指印。中埔鄉
      ○○段九一號土地所有權狀仍在被上訴人處，且上訴人所提之租賃契約書並非
      被上訴人與江瑞成所訂，亦否認上訴人有交付五十萬元現金予被上訴人。證人
      江瑞成之證述前後不符，且違反常理。其次，縱認系爭本票非偽造，兩造間之
      借貸關係亦不成立，系爭本票之債權不存在，上訴人之上訴無理由。
  三、證據：除援用原審之立證方法外，提出土地及建物登記謄本、所有權狀為證。
丙、本院依職權調閱本院九十一年度票字第二二０六號卷。
    理      由
一、本件被上訴人起訴主張：上訴人持有系爭本票聲請本院以九十一年度票字第二二
    ０六號裁定准予強制執行，惟伊未曾自行或授權他人簽發系爭本票，系爭本票上
    之簽名非伊所簽，所捺指印亦非伊所有，伊亦未曾向上訴人借用五十萬元，為此
    請求確認上訴人持有之系爭本票對伊之本票債權不存在等語。上訴人則以：被上
    訴人於九十一年八月三十一日在嘉義縣中埔鄉○○村○○街二九巷三八弄四八號
    其所有之房屋內向伊借用五十萬元，先扣利息一萬二千五百元，伊當場交付現金
    四十八萬七千五百元予被上訴人，被上訴人親自簽立系爭本票予伊，被上訴人向
    伊借得五十萬元，再轉借給江瑞成等語，資為抗辯。
二、按確認法律關係之訴，非原告有即受確認判決之法律上利益者，不得提起，民事
    訴訟法第二百四十七條第一項前段定有明文。查被上訴人主張上訴人持系爭本票
    聲請本院以九十一年度票字第二二０六號裁定准予強制執行之事實，業據其於原
    審提出本院上開裁定影本一份為證，並經本院調閱上開案號卷核閱無訛，堪信屬
    實。上訴人取得本票准許強制執行之裁定後，得隨時聲請對被上訴人之財產為強
    制執行，被上訴人亦有即受強制執行之危險，果爾，系爭本票債權之存否，已致
    被上訴人之權利或法律上之地位有即受侵害之危險，而此種危險非以確認判決無
    法除去，是被上訴人提起本件確認之訴，自有即受確認判決之法律上利益。
三、經查，
（一）被上訴人先則否認系爭本票為其所簽名、指印為其按捺，惟其後自認系爭本票
      上之簽名為其所簽，仍否認於其上捺指印。本院依上訴人之聲請將系爭本票及
      上訴人所提出之被上訴人所簽署之房屋租賃契約書（上載被上訴人將嘉義縣中
      埔鄉○○段九十地號土地及二七九建號房屋於九十一年九月十二日出租予訴外
      人江瑞成所訂）、保管同意書（上載被上訴人同意將前開房地及同段九一地號
      土地之所有權狀、印鑑章等交由上訴人保管等語）、委託書（上載被上訴人委
      託上訴人辦理前開房地貸款事宜等）及上訴人所捺之指紋、所書寫之簽名（此
      部分之真實性，兩造均不爭執），送法務部調查局鑑定其上之指紋與筆跡，是
      否均相同，鑑定結果該局認均相同，有該局九十二年八月十八日調科貳字第０
      九二００二七三七六０號鑑定通知書一份在卷可憑。上訴人主張系爭本票為被
      上訴人所簽發，自屬可採。
（二）證人江瑞成到庭結證稱：有看過乙○○向甲○○借錢，時間是九十一年八、九
      月時，詳細日期不記得，在嘉義縣中埔鄉○○村○○街二九巷三八弄四八號其
      租屋處；當天上午乙○○來找伊，說要做麻將生意，後來乙○○說要跟甲○○
      借錢，就叫甲○○來，她有當場簽本票給甲○○，還有寫一些資料，甲○○當
      場交付現金五十萬元給乙○○，乙○○又將那五十萬元借給伊做生意，當時只
      有伊等三人在場，當時有說要用伊租的房子抵押，有說半年後乙○○要還五十
      萬元給甲○○，利息二分多，甲○○有先扣掉，甲○○拿五十萬元來，後來他
      們在那裏算，可能利息有先扣掉，當時乙○○精神狀況很正常；當天早上就與
      甲○○連絡，甲○○有過來，講好之後，甲○○中午就將五十萬元帶來，本票
      也是中午簽的；當天是乙○○向甲○○借錢後就轉借予伊，金額四十五萬多元
      ；租賃契約書也是其向乙○○租房子所寫的，租賃契約上的但書是甲○○當天
      當場寫的，租賃契約當天有再寫過一次，是簽本票當天寫的等語（九十二年六
      月十七日筆錄）。證稱：上訴人於上開時、地出借五十萬元現金予被上訴人，
      利息先扣，被上訴人當場簽立系爭本票，被上訴人在租賃契約書上簽名，其再
      向被上訴人轉借金錢等情，與上訴人之主張大致相符，其中部分細節雖有出入
      ，因事隔近一年，記憶難免淡忘，自不能因此全盤否定其證詞。又江瑞成固證
      述之前即與上訴人相識，然江瑞成係向被上訴人承租房屋，其資力不若被上訴
      人，如因被上訴人可提供不動產供借款之擔保等情，始由被上訴人向上訴人借
      得款項後再轉借予江瑞成，自有可能，是被上訴人主張：江瑞成如需錢可直接
      向上訴人借，由被上訴人向上訴人借款後再轉借予江瑞成，不符常情云云，亦
      無法採信。
（三）被上訴人主張：從未向上訴人借錢，係江瑞成要向上訴人借錢，上訴人不借，
      要其當保證人，其沒有同意等語（九十二年九月十六日筆錄）。如果屬實，被
      上訴人何以簽發系爭本票，簽立上開保管同意書、委託書交付上訴人，殊為費
      解。且被上訴人辯稱：未交付中埔鄉○○段九一地號土地所有權狀予上訴人等
      語，固據其提出土地及建物登記謄本、所有權狀為證。惟經上訴人當庭提出該
      地之所有權狀交付被上訴人閱覽，被上訴人亦不爭執（九十二年六月十七日筆
      錄），被上訴人何以將該地所有權狀交付予上訴人保管，亦無法提出合理解釋
      ，是其上開主張自難採信。
四、綜上所述，上訴人主張被上訴人向其借款五十萬元，因而簽發系爭本票，應可採
    信。惟按債權人除前條限定之利息外，不得以折扣或其他方法，巧取利益，民法
    第二百零六條定有明文。而自貸與金額中預扣利息，該部分既未實際交付借用人
    ，不能認為貸與之本金額之一部。是利息先扣之消費借貸，其貸與之本金額應以
    利息預扣後實際交付借用人之金額為準｛最高法院六十三年度第六次民庭庭推總
    會議決議（三）參照｝。本件上訴人自認被上訴人向其借款五十萬元，惟因先扣
    利息一萬二千五百元，故其僅交付四十八萬七千五百元，揆諸前開規定，上訴人
    貸與被上訴人之數額，自應以實際交付之四十八萬七千五百元為準。從而，被上
    訴人請求確認系爭面額五十萬元之本票債權不存在，於一萬二千五百元之範圍內
    ，為有理由，應予准許；逾此範圍之請求則無理由，應予駁回。原審就上開應准
    許範圍內為被上訴人勝訴之判決，於法並無不合，上訴意旨仍執前詞指摘原判決
    不當，求予廢棄改判，為無理由，應駁回其上訴。至於上開不應准許之部分，原
    判決為上訴人敗訴之判決，尚有未洽，上訴意旨求予廢棄改判，為有理由，爰由
    本院予以廢棄改判如主文第二項所示。
五、據上論結，本件上訴為一部有理由，一部無理由，依民事訴訟法第四百三十六條
    之一第三項、第四百五十條、第四百四十九條第一項、第七十九條，判決如主文
    。
中      華      民      國    九十二    年     十一     月      五      日
~B臺灣嘉義地方法院民事第二庭
~B    審判長法官  林  以  長
~B    法      官  蕭  道  隆
~B    法      官  黃  渙  文
右為正本係照原本作成。
本判決不得上訴。
中      華      民      國    九十二    年     十一     月      五      日
~B    書  記  官  馮  澤  文
~F0
~T40
┌───────────────────────────────────────────────────────────┐
│本票附表：至清償日止利息按週年利率百分之六計算                                                                        │
├─┬───────────┬─────────┬───────────┬───────────┬────────┬──┤
│編│發        票        日│  票  面  金  額  │到        期        日│  利  息  起  算  日  │ 票  據  號  碼 │備考│
│號│                      │  （新  台  幣）  │                      │                      │                │    │
├─┼───────────┼─────────┼───────────┼───────────┼────────┼──┤
│１│九十一年八月三十一日  │伍拾萬元          │    未          載    │九十一年八月三十一日  │ＣＨ六六七五九一│    │
└─┴───────────┴─────────┴───────────┴───────────┴────────┴──┘


司法院資訊處製作；財團法人民間司法改革基金會備份。
